臺北高等行政法院判決
　　　　　　　　　　　　　　　　　　 95年度訴字第3302號
　　　　　　　　　　　　　　　.
原　　　告　優鋼機械股份有限公司
代　表　人　甲○○
訴訟代理人　何崇民　律師（兼送達代收人）
複代 理 人　張寧洲　律師
被　　　告　經濟部智慧財產局
代　表　人　蔡練生（局長）住同上
訴訟代理人　乙○○
上列當事人間因新式樣專利申請事件，原告不服經濟部中華民國
95年7 月24日經訴字第09506173110 號訴願決定，提起行政訴訟
，本院判決如下：
　　主  文
原告之訴駁回。
訴訟費用由原告負擔。
　　事  實
一、事實概要：
    原告前於93年5 月25日以「雙開扳手」（下稱系爭案）向被
    告申請新式樣專利，經其編為第00000000號審查，不予專利
    。原告不服，申請再審查，經其以94年12月30日（94）智專
    三（一）03019 字第09421169570 號專利再審查核駁審定書
    為「本案應不予專利」之處分。原告不服，提起訴願，經遭
    駁回，遂向本院提起行政訴訟。
二、兩造聲明：
　(一)原告聲明：
    1.訴願決定及原處分均撤銷。
    2.命被告就系爭案為准予專利之處分。
    3.訴訟費用由被告負擔。
  (二)被告聲明：
    1.駁回原告之訴。
    2.訴訟費用由原告負擔。
三、兩造之爭點：系爭案是否違反現行專利法第110 條第4 項之
    規定，而應不予專利？
  (一)原告主張之理由：
    1.被告及訴願機關有違創作性審查規定：
      (1)系爭案主要特徵包括：
        系爭案為「雙開扳手」，故扳手柄部兩端各別設置一
          「開口扳手」。
        上述之開口扳手與柄部乃以可彎折方式樞接。且系爭
          案之「開口扳手」外觀設計，係兩側邊內側端相互連
          接呈一虎口造型ㄇ形扳口，且ㄇ形虎口兩側邊夾顎採
          一長、一短非對稱設計，較長夾顎一側係由一正向傾
          斜水平直線條後再以圓弧導角銜接相異起始段方向之
          圓弧段收尾，對向較短夾顎則以略短於對向長夾顎起
          始段之傾斜水平直線再以圓弧導角銜接一圓弧段收尾
          。系爭案新穎之ㄇ形虎口一長夾顎、一短夾顎顛覆傳
          統之非對稱、等長設計，實能突顯出ㄇ形虎口活潑多
          變之線條流暢性。再者，由水平直線線條搭配圓弧曲
          面設計之夾顎，實令ㄇ形虎口更顯修長纖瘦，且融合
          有直線及圓弧曲線造型，更是傳統ㄇ形扳口所無法比
          擬之處。
      (2)對照引證資料（即2002年版之「TAIWAN HAND TOOLS BU
        YERS’GUIDE 2002」雜誌第55頁），其扳手標的卻未見
        任一款為「雙開扳手」，且該引證資料之開口扳手不僅
        為單一設計，開口扳手與柄部係一體成型，而新式樣之
        比對係以整體外觀為判斷標準，引證資料所揭之「扳手
        工具」皆未見有「雙開扳手」特徵，及雙開扳手與柄部
        藉由一樞軸樞接之特徵，系爭案穎異之設計實已營造出
        現有「開口扳手」之創作性。而最重要一點，係引證資
        料所揭之單一開口扳手，其ㄇ形虎口兩側邊夾顎乃沿襲
        傳統較好扳轉螺絲之對稱式等長設計，且兩夾顎之外輪
        廓之線條設計，起始段及收束段皆以圓弧曲線設計，整
        體視覺可發現引證資料僅單一圓弧曲線搭配運用，實突
        顯出ㄇ形虎口圓潤飽滿感受，相較於系爭案修長、纖細
        之夾顎創意，則帶給消費者南轅北轍之新穎感官享受。
      (3)被告以引證資料之扳手已揭示一開口扳口特徵，且引證
        資料之開口扳口兩夾顎之設計與系爭案並無多大之差異
        為由，進而以創作性不足核駁，實有悖新式樣以整體外
        觀比對之原則。被告僅就系爭案與引證資料之開口扳口
        夾顎做比對，卻忽略系爭案乃雙開口扳手及該開口扳口
        與柄部呈可彎折之樞設兩大特徵。蓋單就可彎折之雙開
        扳手新穎創意，實已超出既有與柄部一體成型之單開口
        扳手設計窠臼，系爭案不僅滿足新穎性更符合創作性之
        規定。被告漠視新式樣應以整體設計帶給消費者視覺差
        異為比對基礎，實有違審查之客觀性事實，其認事用法
        顯有違誤。
    2.本件屬於雙開的扳手，兩端都有可與本體結合的ㄇ形虎口
      ，具有創新。
  (二)被告主張之理由：
    1.系爭案「雙開扳手」之造形係由一握柄與兩具ㄇ形扳口之
      工具頭所組成，其握柄與引證資料所列之扳手握柄差異不
      大，係一習知之握柄造形，而ㄇ形扳口之工具頭與引證資
      料所列扳口工具頭相較，雖原告稱系爭案ㄇ形扳口兩外側
      之輪廓線係長短不同之不對稱線條設計，惟引證資料之工
      具頭兩外側之輪廓線亦非完全對稱，故兩者之ㄇ形扳口皆
      具有一角度之傾斜，其間線條長短之差異性並不易察覺，
      整體之工具頭仍屬近似之設計，故將工具頭與握柄組合後
      衍伸之造形並無顯著之視覺效果產生，且該組合手法應係
      該行業所熟悉與習用方式，被告因而判斷該造形係熟習該
      項技藝領域中具有通常知識者依申請前之先前技藝易於思
      及之創作，無法稱系爭案具有創作性之處分應無違誤之處
      ，原告認為有「修長纖瘦」之視覺效果之主張應不足採。
    2.本件係以系爭案不具創作性為核駁，結合引證資料第3 支
      扳手握持柄及第2 支扳手的工具頭之結合，可亦輕易思及
      系爭案的創作。
    3.系爭案扳手虎口採不對稱的設計，只是弧度大小與引證資
      料有差異而已，此種差異不足以造成明顯的視覺效果，與
      引證資料比對不具創作性。
　　理  由
一、按凡對物品之形狀、花紋、色彩或其結合，透過視覺訴求之
    創作，而可供產業上利用者，得依法申請取得新式樣專利，
    專利法第109條第1項暨第110條第1項定有明定。惟如其新式
    樣「為其所屬技藝領域中具有通常知識者依申請前之先前技
    藝易於思及者」，仍不得依法申請取得新式樣專利，復為同
    法第110條第4項所明定。
二、系爭案係有有關一種可彎折之「雙開扳手」新式樣之設計，
    主要包括一雙開扳手握柄，及雙開扳手握柄兩端之連接端，
    該雙開扳手之柄身為一水平線條，兩側連接端為一對稱斜向
    ㄇ形扳口，該彎折處之結構係以凹凸狀之外形設計加以樞接
    。引證資料係2002年版之「TAIWAN HAND TOOLS BUYERS’
    GUIDE 2002」雜誌第55頁所標示扳手手工具。經查，引證資
    料所標示之扳手手工具已揭露一長握柄於其兩端以凹凸狀之
    外形設計樞接結合工具頭，而一握柄兩端之工具頭可結合一
    具ㄇ形扳口或圓形套口之工具頭亦已分別見於引證資料之手
    工具類型。系爭案將一長握柄於其兩端以凹凸狀之外形設計
    樞接結合ㄇ形扳口之外觀設計，僅係將習知一握柄兩端樞接
    一可彎折之圓形套口之工具頭置換為習用之ㄇ形扳口。又系
    爭案握柄與引證資料之扳手握柄同為長條狀，差異不大，而
    引證資料之ㄇ形扳口工具頭兩外側之輪廓線與系爭案之工具
    頭兩外側之輪廓線均非完全對稱，兩者之ㄇ形扳口皆具有一
    角度之傾斜，其間線條長短或弧度之差異有限，並不易察覺
    ，其ㄇ形扳口工具頭仍屬近似之設計。又引證資料已揭示一
    長握柄於其兩端以凹凸狀之外形設計樞接結合工具頭，已如
    前述。則系爭案將握柄及ㄇ形扳口之工具頭以樞接方式加以
    組合，其整體造型設計較習知技藝並未產生顯著之視覺效果
    ，乃為其所屬技藝領域中具有通常知識者依習知技藝易於思
    及者，應不具創作性。原告主張被告忽略系爭案雙開口扳手
    及該開口扳口與柄部呈可彎折之樞設兩大特徵。系爭案可彎
    折之雙開扳手新穎創意，已超出既有與柄部一體成型之單開
    口扳手設計窠臼，系爭案兩端都有可與本體結合的ㄇ形虎口
    ，具有創新（即創作性）等等，非屬可採。
三、從而被告以系爭案之申請有違專利法第110 條第4 項之規定
    而為系爭案不予專利之審定，於法核無不合。訴願決定予以
    維持，亦無違誤。原告請求撤銷訴願決定及原處分，並命被
    告對系爭案應為准予專利之處分，為無理由，均應予駁回。
據上論結，本件原告之訴為無理由，爰依行政訴訟法第98條第3
項前段，判決如主文。
中　　華　　民　　國　　96　　年　 　8　　月　　9　　 日
                          第三庭審判長法　官  姜素娥
           　　　　　　　     　　　　法　官　曹瑞卿
           　　　　　　　　　　     　法　官  陳國成
上為正本係照原本作成。
如不服本判決，應於送達後20日內向本院提出上訴狀並表明上訴
理由，如於本判決宣示後送達前提起上訴者，應於判決送達後20
日內補提上訴理由書（須按他造人數附繕本）。
中　　華　　民　　國　　96　　年　 　8　　月　 10  　 日
      　　　　　　　　　   　 　      書記官  王英傑
